【裁判字號】    99,家抗,89
【裁判日期】    990607
【裁判案由】    指定遺產管理人
【裁判全文】
臺灣臺南地方法院家事裁定              99年度家抗字第89號
抗  告  人  財政部國有財產局臺灣南區辦事處臺南分處
法定代理人  甲○○
相  對  人  財政部臺灣省南區國稅局
法定代理人  乙○○
上抗告人因與相對人間就被繼承人黃志指定遺產管理人事件，
對於本院99年度司財管字第19號裁定提起抗告，本院裁定如下：
    主      文
抗告駁回。
抗告程序費用新臺幣壹仟元由抗告人負擔。
    理      由
一、按先順序繼承人均拋棄其繼承權時，由次順序之繼承人繼承
    ；其次順序繼承人有無不明或第四順序之繼承人均拋棄其繼
    承權者，準用關於無人承認繼承之規定；又繼承開始時，繼
    承人之有無不明者，由親屬會議於一個月內選定遺產管理人
    ，並將繼承開始及選定遺產管理人之事由，向法院報明；第
    1178條所定之期限屆滿，無繼承人承認繼承時，其遺產於清
    償債權，並交付遺贈物後，如有賸餘，歸屬國庫；無親屬會
    議或親屬會議未於第1177條所定期限內選定遺產管理人者，
    利害關係人，得聲請法院選任遺產管理人，並由法院依前項
    規定為公示催告，民法第1176條第6項、第1177條、第1185
    條及第1178條第2項分別定有明文。
二、本件相對人即原審聲請人財政部臺灣省南區國稅局於原審法
    院聲請意旨略以：被繼承人黃志（民國○○年○月○日生，身
    分證統一編號：Ｚ000000000號，97年12月9日死亡，生前最
    後住所：臺南市○○區○○里○鄰○○路○段119巷59號）生
    前經營三峰企業社，滯欠營利事業所得稅及營業稅額計新台
    幣（下同）156,674元，因被繼承人黃志已於97年12月9日
    死亡，黃志之法定繼承人均已拋棄繼承權，亦未依民法第
    1177條、第1178條於法定期限內，召開親屬會議並選任遺產
    管理人，以致相對人之債權無法行使，為保障相對人即債權
    人之權益，相對人爰依法聲請鈞院選任被繼承人黃志之遺
    產管理人等語。
三、原審法院裁定以：
  (一)相對人主張之上開事實，業據提出本院87年度促字第28086
    號支付命令及其確定證明書、98年12月4日98南院龍家字第9
    80058497號函、98年3月17日南院龍家寅98年度繼字第366號
    函、繼承系統表、除戶謄本、戶籍謄本、欠稅總歸戶查詢情
    形表、財產歸屬資料清單為證，相對人主張堪信為真實；復
    查被繼承人黃志之繼承人均已拋棄繼承權，業據本院調閱
    98 年度繼字第366號拋棄繼承卷宗核閱無誤，又未準用民法
    第1177條規定選定遺產管理人，而相對人為被繼承人之債權
    人，故相對人以利害關係人聲請選任被繼承人之遺產管理人
    ，核與上開規定並無不合，應予准許。
  (二)查本件被繼承人黃志之繼承人均已拋棄繼承權，足見渠等
    對被繼承人遺產之處置已漠不關心，經本院函詢其繼承人黃
    振維、黃堂維、黃張秀、黃進財、黃素月、黃志安、黃佳
    欣、黃佳怡、黃立翔、黃郭美英，請其等於文到5日內以書
    面陳明是否願意擔任被繼承人黃志之遺產管理人，逾期視
    為不願意擔任，上開繼承人均逾期未陳明其意願，視為不願
    意擔任，有送達證書附卷可憑。查被繼承人黃志之遺產，
    倘無人承認繼承時，將於清償債權，交付遺贈物後，歸屬國
    庫，即無人繼承之遺產若有賸餘，終歸國家所取得，則職司
    國有財產管理之有關機關自係最為適合擔任遺產管理之人，
    況上開機關就遺產管理之有關法律程序亦相當熟悉；故為使
    遺產之處置順利進行，並考量遺產管理之專業性與公平性，
    認選任財政部國有財產局臺灣南區辦事處臺南分處為被繼承
    人黃志之遺產管理人為適當。
四、本件抗告意旨略以：
  (一)被繼承人黃志於97年12月9日死亡，經相對人以利害關係
    人身分，聲請法院選任遺產管理人，嗣經鈞院選任抗告人為
    黃志之遺產管理人，合先敘明。查抗告人於99年4月29日
    接獲鈞院99年度司財管字第19號民事裁定，選任為被繼承人
    黃志之遺產管理人，經細閱該民事裁定理由欄第2項之記
    載：「．．．被繼承人黃志已於97年12月9日死亡，其繼
    承人均聲請拋棄繼承，聲請人為保稅捐，爰依法聲請選任遺
    產管理人．．．。」惟衡諸一般常情，被繼承人黃志之法
    定繼承人之所以聲明拋棄繼承，不外乎被繼承人之遺債大於
    遺產，有破產之虞。審究本案，被繼承人黃志之繼承人皆
    已聲明拋棄繼承，足見被繼承人之遺債大於遺產；再者，人
    性戀財，若被繼承人所遺留之財產，於清償債務後仍有剩餘
    ，其繼承人豈有拋棄繼承之理？因之被繼承人黃志即可能
    屬於遺債大於遺產，有破產之虞。此類遺債大於遺產案件，
    已無多餘財產可收歸國有，其遺產管理人之主要職責為配合
    債權人及法院之查封拍賣程序，以完成被繼承人債務之清償
    ，類此案件，並非得由專司管理國家財產之相關機關擔任遺
    產管理人，亦可選任律師或民間公正人士等擔任遺產管理人
    ；再者，遺產不足清償遺債之案件亦得依法聲請進入破產程
    序，由法院選任律師或社會公正人士等擔任破產管理人，是
    遺債大於遺產之指定遺產管理人事件，選任律師或社會公正
    人士為其遺產管理人，更能彰顯其清償債務之本意。
  (二)按司法院74年10月15日（74）院台廳一字第05786號函示略
    以：「嗣後各地方法院受理有關無人承認繼承遺產管理事件
    時，．．．因此類拋棄繼承事件，多屬遺債大於遺產，形同
    破產，儘量避免選任國有財產局為遺產管理人。」而本案極
    有可能屬於遺債大於遺產，依上開司法院函示應盡量避免選
    任國有財產局為遺產管理人，且法亦無明文禁止，況繼承人
    對被繼承人生前之債權債務關係，以及印鑑、重要文件、產
    權文件等應較清楚或仍保管中，雖相對人與被繼承人黃志
    之債權債務關係，與繼承人並無任何關聯性存在，但就適任
    與否加以考量，除最近親屬外，實不作第二人想。況不僅就
    被繼承人向相對人積欠稅金款項為多少，而稅金未完全清償
    ，則已償還者為多少，除積欠稅金款項外，是否尚有其他債
    權債務關係，均需全面予以了解，則以抗告人僅係國有財產
    之管理機關，於被繼承人之遺債大於遺產之際，選任抗告人
    為遺產管理人，抗告人恐力有未逮，應以被繼承人之最近親
    屬為遺產管理人較適宜。
  (三)又抗告人係國有財產之管理機關，而國庫對於無人承認繼承
    之遺產向有期待權，因此，若被繼承人尚有剩餘遺產得以歸
    屬國庫，則選任抗告人為遺產管理人方有實益。審究本案，
    既有遺債大於遺產之虞，若選任抗告人為遺產管理人，則抗
    告人仍須善盡管理人責任為其管理遺產、處理債務等問題，
    期間所耗費之人力、時間難以金錢衡量；且管理期間所需之
    花費亦由國庫代為墊付，而若結果落得其遺產不足以清償，
    不僅國庫利益受損，更有甚者，導致利用全民資源負擔個人
    私務之支出，無異使公器淪為私用，實不符社會公平原則。
  (四)再者，臺灣嘉義地方法院97年度家抗字第1號、97年度家抗
    字第25號民事裁定均認為：「．．．次查，遺產管理人之職
    務在於編製遺產清冊、為保存遺產必要之處置、清償債權或
    交付遺贈物及遺產之移交等事務，當須對被繼承人之遺產及
    遺債事務有相當瞭解，而財政部國有財產局臺灣南區辦事處
    嘉義分處既為公務機關，對於被繼承人之遺產及負債狀況所
    知應屬有限。此外，財政部國有財產局臺灣南區辦事處嘉義
    分處為公務機關，依國有財產法之規定綜理國有財產事務，
    執行事務所需預算為全國人民納稅所得，若顯無遺產可歸屬
    國庫，自不宜選任財政部國有財產局臺灣南區辦事處嘉義分
    處為遺產管理人，以避免其代管私人遺產之管理費用無法由
    被繼承人之遺產歸墊，導致利用全民資源負擔個人私務之支
    出，實不符社會公平原則，故本件情況，財政部國有財產局
    臺灣南區辦事處嘉義分處不適宜擔任被繼承人遺產管理人。
    」臺灣高等法院臺南分院86年度家抗字第40號民事裁定亦同
    此見解，是抗告人為此提起抗告，請求廢棄原裁定。
五、經查：
  (一)本件相對人即原審聲請人主張被繼承人黃志於97年12月9
    日死亡，黃志之繼承人均拋棄繼承，經本院家事法庭以98
    年度繼字第366號函准予備查，惟被繼承人黃志生前經營
    三峰企業社，尚滯欠營利事業所得稅及營業稅額計156,674
    元等事實，業據相對人提出除戶謄本、繼承系統表、戶籍謄
    本、台南市安南區戶政事務所98年11月11日南安戶字第0980
    006243號函、本院家事法庭98年3月17日南院龍家寅98年度
    繼字第366號函、財產歸屬資料清單、遺產稅課稅資料參考
    清單、96、97年度綜合所得稅各類所得資料清單、土地建物
    查詢資料、異動索引查詢資料、財政部南區國稅局營利事業
    所得稅結算申報書、欠稅總歸戶查詢情形表、財政部臺灣省
    南區國稅局新化稽徵所98年12月24日南區國稅新化一字第09
    80055997號函等件附於原審卷可稽，並經本院依職權調閱本
    院98年度繼字第366號拋棄繼承事件卷宗核閱無誤，揆諸前
    開說明，相對人自係被繼承人之利害關係人，從而相對人以
    利害關係人之身分聲請選任被繼承人之遺產管理人，自屬有
    據。
  (二)原審裁定選任抗告人為遺產管理人，業如前述；而抗告人對
    原裁定提起抗告，主要係以司法院74年10月15日（74）院台
    廳一字第5786號之函示為依據。惟司法院前述函示，僅謂儘
    量避免選任抗告人為遺產管理人，並非謂不得選任其為遺產
    管理人，此無非著眼於國有財產之考量，對於法院並無拘束
    力。又被繼承人生前之債權債務關係及有關產權證明文件，
    抗告人本得依其他方式獲悉或取得；另有關之印鑑，抗告人
    亦得依舉證責任分配方式辨識其真偽，於其遺產管理上並無
    困難；而上開文件資料，被繼承人之親屬未必最為知悉。且
    被繼承人之全體繼承人拋棄繼承，已無利害關係，而其他社
    會人士與被繼承人之遺產更無利害關係，若選定渠等為遺產
    管理人，難期渠等將來執行職務均能克盡職守，實不宜選任
    已拋棄繼承之繼承人或其他社會人士為遺產管理人。是抗告
    意旨主張繼承人對於被繼承人生前之債權債務關係最為知悉
    ，且相關印鑑、重要證件、產權證明等目前可能仍在家屬保
    管中，故就適任與否加以考量，應以被繼承人之最近親屬最
    適於擔任遺產管理人云云，自無可取。
  (三)再者，被繼承人之遺產，於遺產管理人完成清償債權並交付
    遺贈物等清算程序前，是否有賸餘，無從知悉。且依上述說
    明，各順序之繼承人均拋棄繼承者，其剩餘財產歸屬國庫，
    而抗告人為國庫之綜理機關，為國有財產法第9條第2項所明
    定，其備有財產管理之專才，雖其經費支出屬國家資源，但
    保護無人繼承財產之債權人之權利，亦屬政府之義務，故仍
    認選任國有財產局為遺產管理人較為妥適。抗告意旨所稱：
    本件既有遺債大於遺產之虞，若選任抗告人為遺產管理人，
    抗告人仍須善盡管理人之責任為其管理遺產、處理債務問題
    ，其間所將耗費之人力、時間實難以金錢衡量，且管理所須
    之花費亦由國庫代為墊付，造成浪費國家資源於少數特定人
    之不公現象云云，亦無可採。至抗告人所引臺灣高等法院臺
    南分院86年度家抗字第40號、臺灣嘉義地方法院97年度家抗
    字第1號、97年度家抗字第25號民事裁定，乃係承審法官本
    於審理之結果所為之決定，然該案情形與本案是否相同，已
    非無疑，不可一概而論；且該案之裁定，對於本案並無拘束
    力，參以相同之遺產管理人案件眾多，每一案件之承審法官
    本於遺產管理之妥適性考量而為不同見解，亦屬平常，自未
    可僅以其中部分案件認定不宜選任財政部國有財產局及所屬
    單位為遺產管理人，遽謂任何案件亦應採取同一見解，是抗
    告人此一主張，亦不可採。
  (四)綜上所述，原審法院指定抗告人為被繼承人之遺產管理人，
    經核並無不合，抗告意旨復未述明原裁定選任其為被繼承人
    之遺產管理人有何違法或其他不當之處，則抗告人提起抗告
    ，聲明廢棄原裁定，非有理由，應予駁回。
六、據上論結，本件抗告為無理由，依非訟事件法第21條第2項
    、第24條第1項、第46條，民事訴訟法第495條之1第1項、第
    449 條第1項、第95條、第78條，裁定如主文。
中    華    民    國    99    年    6     月    7     日
                  家事法庭 審判長 法  官  李杭倫
                                  法  官  鄭彩鳳
                                  法  官  林富郎
以上正本係照原本作成。
抗告人如不服本裁定，僅得於本裁定正本送達後10日內以適用法
規顯有錯誤為理由，向本院提出再抗告狀，須附繕本一份及繳納
再抗告裁判費新台幣1000元。
中    華    民    國    99    年    6     月    7     日
                                  書記官  劉毓如

司法院資訊處製作；財團法人民間司法改革基金會備份。
